臺灣嘉義地方法院刑事判決
109年度軍訴字第4號
公  訴  人  臺灣嘉義地方檢察署檢察官
被      告  葉家呈




上列被告因違反陸海空軍刑法案件，經檢察官提起公訴（109年
度軍偵字第44號），被告於準備程序就被訴事實為有罪之陳述，
經本院合議庭裁定行簡式審判程序，判決如下：
    主  文
丙○○犯陸海空軍刑法第四十九條第一項之對於長官施恐嚇罪，共
二罪，各處有期徒刑陸月。應執行有期徒刑捌月。 
    犯 罪 事 實
一、丙○○於民國109年5月5日入伍服義務士兵役，為陸軍步兵第2
    57旅（下稱257旅）步1營兵器連訓員二等兵（業於109年8月
    24日退伍），甲○○、乙○○分別係同連班長下士、班長上士，
    均為丙○○之長官(起訴書誤載為上官)；丙○○於中坑營區服役
    時，於109年7月6日下午6時30分許，在中坑營區餐廳執行打
    飯班勤務，因收拾餐廳時態度怠惰，經班長甲○○下士糾舉後
    ，基於對長官(起訴書誤載為上官)施恐嚇之犯意，以「你現
    在在跟我下眉角，還是要到外面試試看」等語回復班長甲○○
    下士，而對長官(起訴書誤載為上官)施恐嚇；復於109年7月
    7日上午6時30分許，在中坑營區餐廳執行打飯班勤務，因態
    度怠惰遭班長乙○○上士告誡後，基於對長官(起訴書誤載為
    上官)施恐嚇之犯意，以「你眼神是要幹死我是不是？下午
    打靶有種拿起槍向我開槍」等語回復班長乙○○上士，並用手
    部比出手槍形狀，對著自己的頭部，而對長官(起訴書誤載
    為上官)施恐嚇。
二、案經257旅訴由嘉義憲兵隊移送臺灣嘉義地方檢察署檢察官
    偵查起訴。
    理  由
一、本案被告所犯係死刑、無期徒刑、最輕本刑為3年以上有期
    徒刑以外之罪，其於本件準備程序就被訴事實為有罪之陳述
    （軍訴卷第45頁、183頁、233頁、407頁)，經法官告知簡式
    審判程序之旨，並聽取公訴人及被告之意見後，依刑事訴訟
    法第273條之1第1項規定，裁定進行簡式審判程序。依刑事
    訴訟法第273條之2規定，本件之證據調查，不受同法第159
    條第1項、第161條之2、第161條之3、第163條之1及第164條
    至第170條規定之限制，合先敘明。　　
二、上揭犯罪事實業據被告於憲兵隊詢問、偵查、本院準備程序
    及審理時均坦承不諱(憲兵隊偵查卷第3頁反面-4頁反面、軍
    偵卷第35頁-36頁、軍訴卷第45頁、183頁、233頁、407頁、
    421頁-422頁)，核與證人甲○○、乙○○、羅武元之證述相符(
    憲兵隊偵查卷第10頁正面-11頁正面、14頁正面-15頁正面、
    18頁正面-19頁反面、軍偵卷第32頁-36頁)，並有257旅109
    年7月1日陸十飛人字第1090001018號令所附懲處資料、257
    旅109年7月23日陸十飛人字第1090001172號令所附懲處資料
    、257旅案件調查報告、257旅步1營兵器連官兵個人基本資
    料、257旅陳述意見書、憲兵指揮部嘉義憲兵隊109年9月21
    日憲隊嘉義字第1090100371號函所附犯罪事實及職務報告（
    憲兵隊偵查卷第22頁-28頁、30頁、38頁、軍偵卷第37頁-42
    頁），堪認被告之任意性自白與事實相符，可資採信。本案
    事證明確，被告犯行足以認定，應依法論科。
三、論罪科刑：
　㈠按陸海空軍刑法第8條第1項所稱之「長官」，係有命令權或
    職務在上之軍官、士官，本件案發時，被告係257旅步1營兵
    器連訓員二等兵，甲○○、乙○○則分別為同連班長下士、班長
    上士，可知斯時甲○○、乙○○不僅官階在被告之上，且對被告
    有命令權，依前開規定，甲○○、乙○○自係被告之長官無訛，
    故被告以前開言詞恐嚇甲○○、乙○○，係對長官施恐嚇。核被
    告所為，均係犯陸海空軍刑法第49條第1項之對長官施恐嚇
    罪。公訴意旨認定被告係犯陸海空軍刑法第49條第1項之對
    長官施強暴罪，並不可採；惟刑事訴訟法第300條所謂變更
    法條，係指罪名之變更而言，若僅同條款所列行為態樣之分
    ，即無庸引用刑事訴訟法第300條變更起訴法條(最高法院10
    6年度台上字第2660號判決意旨參照)；本件被告所犯上開罪
    名，與起訴書所引罪名雖有不同，惟此2罪名僅行為態樣有
    別，且經檢察官當庭更正，並告知當事人訴訟上權利（軍訴
    卷第420頁），本院自毋庸變更起訴法條，附此敘明。
　㈡被告上開犯行，犯意各別，行為互殊，應予分論併罰。
　㈢被告辯稱：其在服役時有吃控制腦神經及精神鎮定藥物，依
    刑法第19條之規定得以減刑，併聲請送精神鑑定等語。惟本
    件經囑託天主教聖馬爾定醫院為精神鑑定，鑑定結果略以：
    被告符合持續性憂鬱症之診斷，雖人格特質較為衝動及負面
    ，然智能正常，思考上亦無顯著脫離現實或邏輯異常之情形
    ；綜觀其病史，心理衡鑑結果，以及針對案件前後各時間點
    之陳述研判，目前無證據顯示被告於案件當時，因精神障礙
    或心智缺陷，致其辨識行為違法或依其辨識而行為之能力，
    顯著降低等語；此有該院111年9月15日(111)惠醫字第00084
    9號函所附精神鑑定報告書附卷足憑（軍訴卷第379頁-396頁
    ）；以此，被告並無因精神障礙或心智缺陷，致其辨識行為
    違法或依其辨識而行為之能力，較普通人之平均程度顯著減
    低之情形，自無刑法第19條第2項減輕其刑規定之適用。 　
　㈣按犯罪之情狀顯可憫恕，認科以最低度刑仍嫌過重者，得酌
    量減輕其刑，刑法第59條定有明文。蓋刑事審判旨在實現刑
    罰權之分配的正義，故法院對有罪被告之科刑，應符合罪刑
    相當之原則，使輕重得宜，罰當其罪，以契合社會之法律感
    情，此所以刑法第57條明定科刑時應審酌一切情狀，尤應注
    意該條所列10款事項以為科刑輕重之標準，並於同法第59條
    賦予法院以裁量權，如認犯罪之情狀可憫恕，認科以最低度
    刑仍嫌過重者，得酌量減輕其刑，俾使法院就個案之量刑，
    能為適當之斟酌。而刑法第59條之所謂犯罪之情狀，應審酌
    其犯罪有無可憫恕之事由，即有無特殊之原因與環境，在客
    觀上足以引起一般同情，暨宣告法定低度刑，是否猶嫌過重
    等因素，以為判斷。經查，本件被告對長官施恐嚇之犯行固
    應非難，惟其嗣後2度向甲○○道歉，甲○○亦表示願意原諒被
    告，此據甲○○於偵查時陳述明確(軍偵卷第36頁)，參以依憲
    兵指揮部嘉義憲兵隊109年9月21日憲隊嘉義字第1090100371
    號函所附之職務報告載明：經調查資料顯示，被告有傷害、
    妨害自由、妨害性自主等3案刑事紀錄，製作犯罪嫌疑人筆
    錄時，被告表示因鎮靜藥物已服用完，反映後部隊並未依時
    帶被告前往醫院複檢及拿藥，導致心緒不穩及脫序行為產生
    ，事後被告對於恐嚇班長之行為感到十分愧疚且自我反省，
    亦表示後悔並全然接受部隊所開之行政懲處 ，觀被告犯後
    態度良好，建請從輕量刑等語（軍偵卷第42頁)，而陸海空
    軍刑法第49條第1項之最輕法定本刑為有期徒刑1年，是本件
    就犯罪情節觀之，應屬法重而情輕，在客觀上當足以引起一
    般人之同情，爰依刑法第59條規定酌減其刑。
  ㈤爰以行為人之責任為基礎，審酌被告僅因細故即對長官施以
    恐嚇，危害軍紀並損及部隊團結，更減損部隊長官之領導威
    信，所為殊值非難；惟考量被告犯後坦承犯行，態度尚可，
    兼衡被告行為時年方19歲，年輕識淺且思慮欠週，再衡酌被
    告自陳高職肄業之智識程度、未婚、無子女、現因案在監服
    刑、入監前獨居、從事司機助手、月薪約新臺幣28,000元(
    軍訴卷第425頁)，併考量其犯罪之動機、目的、手段，暨其
    智識程度及生活狀況等一切情狀，分別量處如主文所示之刑
    ；並考量被告所犯各罪，2次行為時間接近，其2罪之犯罪類
    型、行為態樣、手段、動機相近，責任非難重複之程度顯然
    較高，如以實質累加之方式定應執行刑，處罰之刑度恐將超
    過其行為之不法內涵與罪責程度，爰基於罪責相當之要求，
    於刑法第51條第5款所定之外部性界限內，綜合評價各罪類
    型、關係、法益侵害之整體效果，考量比例原則、平等原則
    、責罰相當原則之內部性界限，為適度反應被告整體犯罪行
    為之不法與罪責程度及對其施以矯正之必要性，而定被告應
    執行刑如主文所示。
據上論斷，應依軍事審判法第1條第2項第2款、刑事訴訟法273條
之1第1項、第299條第1項前段（本件採判決精簡原則，僅引述程
序法條），判決如主文。
本案經檢察官詹喬偉提起公訴，檢察官徐鈺婷到庭執行職務。
中　　華　　民　　國　　111 　年　　11　　月　　4 　　日
                  刑事第一庭    法　官　林富郎
以上正本證明與原本無異。
如不服本判決應於收受判決後20日內向本院提出上訴書狀，並應
敘述具體理由；其未敘述上訴理由者，應於上訴期間屆滿後20日
內向本院補提理由書（均須按他造當事人之人數附繕本）「切勿
逕送上級法院」。告訴人或被害人如對於本判決不服者，應具備
理由請求檢察官上訴，其上訴期間之計算係以檢察官收受判決正
本之日期為準。
中　　華　　民　　國　　111 　年　　11　　月　　4 　　日
                                書記官　陳雪鈴
【附錄本案論罪科刑法條】　
陸海空軍刑法第49條第1項
對於長官施強暴、脅迫或恐嚇者，處1年以上7年以下有期徒刑。